最高法院刑事判決　　　　　　　　　　　　　　　　　八十八年度台上字第四五號
　　上　訴　人　甲○○
右上訴人因違反毒品危害防制條例案件，不服台灣高等法院台南分院中華民國八十七
年八月三十一日第二審更審判決（八十七年度上更(一)字第一五一號，起訴案號：台灣
雲林地方法院檢察署八十六年度偵字第三○一九號），提起上訴，本院判決如左：
    主  文
原判決撤銷，發回台灣高等法院台南分院。
    理  由
本件原判決認定上訴人甲○○基於意圖營利之概括犯意，自民國八十六年四月上旬某
日起，至同年六月二十一日下午四、五時止，先後在雲林縣斗六市鎮○里鎮○路二七
八巷一八號住處、斗六市○○路某廟旁或同市○○路戴凱勇經營之儂徠檳榔攤、同市
○○路五克拉ＭＴＶ店等地，將裝有少許毒品海洛因粉末之注射針筒以一支新台幣（
下同）一千元販賣予戴凱勇施用多次，每次一至三支不等，嗣於八十六年六月二十一
日晚上七時五十分許，戴凱勇為警查獲供出其毒品來源係向上訴人購入，經其再次以
呼叫器連絡上訴人表示欲向上訴人購買毒品，上訴人於同日晚上十一時許與不知情之
劉忠興至上開檳榔攤，經警予以逮捕，在其身上扣得其預備販賣所用裝有海洛因粉末
之注射針筒三支及海洛因一小包等情。因將第一審判決關於上訴人販賣毒品部分撤銷
，改判仍論處上訴人連續販賣毒品累犯罪刑。固非毫無見地。
惟查：（一）刑事訴訟法第一百五十六條第二項規定：被告之自白，不得作為有罪判
決之唯一證據，仍應調查其他必要之證據，以察其是否與事實相符。其立法旨意乃在
防範被告自白之虛擬致與真實不符，故對自白在證據上之價值加以限制，明定須藉補
強證據以擔保其真實性。又利用共同被告之自白或其他不利於己之陳述，為認定其他
共同被告犯罪之證據，不特與利用該被告自己之自白作為其犯罪之證明同有自白虛偽
性之危險，亦不免有嫁禍於其他共同被告而為虛偽供述之虞。故就刑事訴訟法第一百
五十六條第二項之立法意旨觀之，共同被告之自白或其他不利於己之陳述，固得作為
認定其他共同被告犯罪之證據，但不得作為有罪判決之唯一證據，仍應調查其他必要
之證據，以察其是否與事實相符，亦即仍須有補強證據以擔保該共同被告自白之真實
性，始得採為斷罪之依據，並非絕對可由法院自由判斷該共同被告之自白或不利於己
之陳述之證明力。若不為調查，而專憑此項供述據為被告犯罪事實之認定，即與上開
規定有違。矧犯肅清煙毒條例第九條第一項之施用毒品罪，供出毒品來源因而破獲者
，得減輕其刑，該條例第十一條定有明文；則施用毒品之人，如供其毒品之來源因而
破獲者，既得藉以邀求寬典減輕其刑，為擔保其所為不利於其他共同被告之陳述之真
實性，尤應有足以令人確信其陳述為真實之補強證據。而所謂補強證據，則指除該自
白或不利於己之陳述本身之外，其他足以證明自白之犯罪事實確具有相當程度真實性
之證據而言，雖所補強者，非以事實之全部為必要，但亦須因補強證據與自白之相互
利用，足使犯罪事實獲得確信者，始足當之。本件原判決論處上訴人罪刑，無非以第
一審共同被告戴凱勇在警訊及偵查中自白施用海洛因並指認所施用海洛因係向上訴人
購買等語，且經警在上訴人身上查獲裝有海洛因粉末之針筒三支、海洛因一小包，再
佐以證人即警員溫重田、陳文得在第一審之證言，並參酌目前社會上毒品或安非他命
吸食者，因彼此間互供有無而陸續零星非法販賣者相當普遍，法院實際判罪處刑之案
件亦不乏其例，而上訴人與戴凱勇係相識二年多之好友，彼此間無重大仇隙或利害衝
突，均有施用毒品惡習等情為其論據；然上訴人始終堅決否認有販賣毒品情事，而戴
凱勇因施用毒品犯行與上訴人俱經檢察官以同一起訴書提起公訴，由第一審法院審理
中，其與上訴人自屬共同被告，為擔保其供述之真實性，依上開說明，自須有足以令
人確信戴凱勇在警訊及偵查中所供述上訴人之犯罪事實為真實之補強證據，始能採為
論處上訴人罪刑之依據；原判決載稱戴凱勇之供述係屬人證，與被告之自白經法律特
別規定不得作為認定事實之唯一證據情形不同云云，難謂允當。至戴凱勇前後供述是
否相符、有無重大矛盾或瑕疵、指述是否堅決以及態度是否肯定等情，僅足為判斷其
供述是否有瑕疵之參考，因仍屬自白或對己不利陳述之範疇，尚不足作為其所述犯罪
事實（上訴人販賣海洛因予其施用）之補強證據；又證人溫重田在第一審證稱：據民
眾報案說戴凱勇行動可疑，乃將之帶回派出所，戴凱勇表示吸海洛因，問其來源，說
是向上訴人買的，又將戴凱勇帶回檳榔攤呼叫上訴人，上訴人於十一時許跟劉忠興到
檳榔攤來等語（見一審卷二四、二五、五七、五八頁），陳文得第一審證稱：扣案之
海洛因四小包，其中三小包是由扣案針筒挖出後送鑑定云云（見一審卷二四頁背面）
，亦不足以擔保戴凱勇自白之真實性；另戴凱勇與上訴人間之關係、彼此交往背景、
有無重大恩怨糾葛及其他原判決所列證據，因與上訴人有無販賣海洛因予戴凱勇施用
之犯行無涉，亦不足藉以補強及擔保戴凱勇前開陳述為真實之證明力。是則，上訴人
是否確有戴凱勇所陳述之販賣海洛因犯罪事實，自須調查其他必要之補強證據以資判
斷，乃原審未進一步詳予調查，為必要之論斷及說明，徒以推測方法，認定戴凱勇之
陳述為真實，遽採為論處上訴人販賣毒品罪刑之基礎，尚嫌速斷，不足以昭折服，難
謂無調查職責未盡及判決理由欠備之違背法令。（二）刑事訴訟法上所謂認定犯罪事
實之證據，係指足以證明被告確有犯罪行為之積極證據而言，該項證據必須適合於被
告犯罪事實之認定，始得採為斷罪之資料；如科刑判決所認定之事實，與所採之證據
不相適合，即證據上理由矛盾，其判決當然為違背法令。卷查戴凱勇在警訊、偵查均
未述及其被警查獲後以呼叫器連絡上訴人向之購買海洛因一節，反而於第一審陳稱伊
被逮捕後呼叫上訴人回電，伊叫上訴人過來並未說要買海洛因云云（見一審卷三九頁
背面），而溫重田、陳文得在第一審所為上開證言亦均未稱戴凱勇為警查獲後以呼叫
器連絡上訴人時表示欲向上訴人購買毒品等語，原審依憑上訴人在警訊、偵查中陳述
及溫重田、陳文得在第一審之證言，竟認定「戴凱勇為警查獲供出其毒品來源係向上
訴人購入，經其再次以呼叫器連絡上訴人表示欲向上訴人購買毒品，上訴人於同日晚
上十一時許與不知情之劉忠興至儂徠檳榔攤」等情，其認定此部分事實，顯與所採之
證據不相適合，按之上開說明，自有證據上理由矛盾之違法。以上諸端，或為上訴意
旨所指摘，或為本院得依職權調查之事項，應認原判決仍有撤銷發回更審之原因。
據上論結，應依刑事訴訟法第三百九十七條、第四百零一條，判決如主文。
中      華      民      國    八十八    年      一      月      七      日
                              最高法院刑事第十庭
                                  審判長法官  曾  有  田
                                        法官  林  永  茂
                                        法官  陳  宗  鎮
                                        法官  劉  介  民
                                        法官  魏  新  和
      右正本證明與原本無異
                                              書  記  官
中      華      民      國    八十八    年      一      月     十二     日
